最高法院民事判決　　　　　　九十六年度台上字第一七二九號
上　訴　人　甲 ○ ○
　　　　　　　　　　　號
訴訟代理人　林 樹 旺律師
　　　　　　莊 志 成律師
被 上訴 人　乙○○○
　　　　　　丙 ○ ○
　　　　　　丁○○○
共　　　同
訴訟代理人　林 梅 玉律師
上列當事人間請求返還價金等事件，上訴人對於中華民國九十六
年二月十三日台灣高等法院第二審判決（九十四年度重上字第三
六號），提起上訴，本院判決如下：
    主  文
上訴駁回。
第三審訴訟費用由上訴人負擔。
    理  由
本件上訴人主張：被上訴人及訴外人陳張招抬、李輝木於民國八
十一年四月十四日與伊簽訂土地買賣契約（下稱系爭契約），將
坐落台北縣淡水鎮○○段四八五、四八六、四八七及五五三地號
土地（下稱系爭土地），以每坪新台幣（下同）四十萬元，總價
十一億七千三百五十九萬九千五百元出售予伊，經伊給付全部價
金後，該土地已於同年六月三十日移轉登記為伊所有。惟系爭四
八五地號土地於八十二年十二月十五日，經台北縣淡水地政事務
所逕分割為四八五及四八五之二地號，並將四八五之二地號土地
列為都市計畫農業區，又系爭四八五地號土地重測前為同鎮○○
段外竿蓁村小段二六三之二地號，早於七十六年間即因「竹圍地
區擴大都市計畫細部計畫」分割劃定為住宅區、農業區及保護區
，且完成地籍圖之訂正，卻漏未處理地籍分割登記，系爭四八五
地號土地於系爭契約成立前有部分土地經劃定為農業區（系爭四
八五之二地號土地），與伊簽訂系爭契約時，不動產標示欄記載
系爭土地全屬都市計畫住宅區之約定不合，且伊簽約時，為一家
庭主婦並無自耕能力，戶籍職業欄由「家管」變更為「自耕農」
及於八十六年間購買農地均係伊公公呂龍池處理，伊並不知情，
不能認定伊有自耕能力，依當時法令規定，該部分買賣因自始給
付不能而無效。系爭四八五之二地號土地面積為一百九十七．六
平方公尺，價金為二千三百九十二萬八千九百六十元，被上訴人
應按該土地七十二分之二九、七十二分之二○、七十二分之二○
之應有部分比例返還價金等情，爰依不當得利之法律關係，求為
命被上訴人依序給付伊九百六十三萬八千零五十三元、六百六十
四萬六千九百三十三元及六百六十四萬六千九百三十三元，並均
自九十三年十月一日起加計法定遲延利息之判決。（按：上訴人
於第一審就利息部分，原請求自八十一年七月一日起算，迨至原
審時始減縮聲明如上。）
被上訴人則以：上訴人職業於七十九年三月二十八日已由「家管
」變更為「自耕農」，依當時之戶籍法施行細則及內政部函令等
規定，其於辦理職業變更時，須向戶政事務所提出自耕地所有權
狀等文件，並經查核其確實從事農作始可變更，其於當時確實擁
有耕地並自任耕作。本件土地簽約日及所有權移轉登記日，與上
訴人取得「自耕農」之日，相隔僅為二年有餘，縱上訴人於取得
「自耕農」身分翌日即喪失現有耕地，依「自耕能力證明書之申
請及核發注意事項」第五點所定喪失原耕地未滿五年者，仍屬於
現耕農民之規定，系爭四八五之二地號土地縱為農地，該買賣亦
不因此而無效。另上訴人因無權占用系爭四八五之二地號土地受
有不當得利六十萬零二百三十六元、四十六萬九千一百二十八元
、四十六萬九千一百二十八元，伊等因出賣該土地而繳納土地增
值稅一百三十九萬五千九百十四元、九十六萬四千四百三十五元
、九十六萬二千六百八十三元，並因拆除地上物損失二百五十萬
元及乙○○○提供同段五八六地號為上訴人道路用地損失一百三
十五萬零九百八十元，及支付上訴人之夫呂子昌仲介費各一百二
十五萬元暨鑑界費各一千元等上開費用或損失，依民法第一百八
十二條第一項規定，均應予抵銷或扣除等語，資為抗辯。
原審斟酌全辯論意旨及調查證據之結果，以：上訴人主張系爭四
八五之二地號土地於八十一年四月十四日簽約時為都市計畫之農
業區土地，固為真實。惟查上訴人職業於七十九年三月二十八日
即由「家管」變更為「自耕農」，有戶籍謄本可稽，依當時之戶
籍法施行細則第十九條及內政部七十九年九月三日台內戶字第八
三○二一四號函令等規定，可知上訴人於辦理職業變更為「自耕
農」時，須向戶政事務所提出自耕地所有權狀或公地承領證明或
政府備案之租約，並經戶政事務所查核其確實有實際上從事農作
始可變更，足證上訴人於當時確擁有現耕地並自任耕作。而系爭
買賣簽約日與所有權移轉登記日，與上訴人取得「自耕農」身分
之日，相隔僅為二年有餘，縱上訴人於取得「自耕農」之翌日即
喪失現有耕地，依「自耕能力證明書之申請及核發注意事項」第
五點所定喪失原耕地未滿五年者，仍屬於現耕農民之規定，仍無
礙於買賣當時上訴人具有自耕能力之事實，該部分之買賣契約亦
不因此而無效。何況上訴人於八十六年五月二十一日又購買同段
三四八號農地，有土地登記簿謄本可憑，益徵其自七十九年三月
二十九日取得「自耕農」當時至八十六年五月二十一日買進上述
農地前，並未喪失自耕能力，系爭契約實無自始給付不能之情形
。從而，上訴人依不當得利之法律關係，請求被上訴人依序返還
上開金額價金本息，即非正當，不應准許，為其心證之所由得，
並說明上訴人其他主張及聲明證據為不足取暨不逐一論述之理由
，因而維持第一審所為上訴人敗訴之判決，駁回其上訴，經核於
法並無違背。上訴論旨，泛以：原審既認系爭四八五之二地號土
地自七十一年起即為都市計畫農業區，系爭契約約定買賣土地為
住宅區，顯有自始不能而無效之情事等詞，並就原審採證、認事
之職權行使及其他與判決基礎無涉之理由，指摘原判決不當，求
予廢棄，不能認為有理由。
據上論結，本件上訴為無理由。依民事訴訟法第四百八十一條、
第四百四十九條第一項、第七十八條，判決如主文。
中　　華　　民　　國　九十六　年　　八　　月　　九　　日
                      最高法院民事第八庭
                          審判長法官  朱　建　男
                                法官  顏　南　全
                                法官  許　澍　林
                                法官  鄭　傑　夫
                                法官  蘇　清　恭
      本件正本證明與原本無異
                                      書  記  官
中　　華　　民　　國　九十六　年　　八　　月　二十一　日
                                                      Ｑ
